最高法院民事判決　　　　　　　　　　111年度台上字第1109號
上　訴　人　黃耀宗
訴訟代理人　王進輝律師
被 上訴 人　李宗貴
上列當事人間請求給付買賣價金事件，上訴人對於中華民國 110
年12月22日臺灣高等法院臺南分院第二審判決（ 110年度重上字
第59號），提起上訴，本院判決如下：
    主  文
原判決廢棄，發回臺灣高等法院臺南分院。
    理  由
一、本件上訴人主張：兩造於民國 102年3月1日簽立股份買賣契
    約書（下稱系爭契約），約定由上訴人轉讓訴外人八德開發
    股份有限公司（下稱八德公司）股份4萬8,713股（下稱系爭
    股份）與被上訴人，價金新臺幣（下同）1億4,000萬元，其
    中尾款 8,000萬元（下稱系爭尾款）被上訴人應自八德公司
    取得臺南市政府核發臺南市左鎮區○○段○○○○○段○00
    0000地號土地（下稱000-00號土地）興建建物之建照翌日起
    3 個月內給付完畢。被上訴人受讓系爭股份後，曾擔任八德
    公司之董事兼總經理，惟未設法改善八德公司原殯葬設施違
    建及增建問題，未向臺南市政府申請核發納骨塔建照，反主
    導將000-00號土地規劃為土葬區，且出售部分土地永久使用
    權於他人，又將鄰地違法設置之靈堂改為辦公室使用，迄離
    職時始予以拆除，而阻礙系爭尾款清償期之屆至。再者，八
    德公司原殯葬設施現供存放骨骸用之 5樓違章建築物（下稱
    系爭違建），因不符合原興辦事業計畫核准內容，已遭臺南
    市政府否准建照之申請，另八德公司自 105年起將系爭違建
    納入殯葬設施擴建計畫，系爭尾款清償期之約定亦處於事實
    上不能之狀態，應認清償期已屆至等情，爰依系爭契約第 3
    條約定及類推適用民法第101條第1項規定，求為命被上訴人
    給付系爭尾款及加計自起訴狀繕本送達翌日起算法定遲延利
    息之判決。
二、被上訴人則以：八德公司主要收入為販售塔位所得，兩造簽
    訂系爭契約時，該公司幾無塔位可販售，上訴人乃保證納骨
    塔建照必會獲准，伊因而同意以鉅款購買系爭股份，但恐建
    照未能核准，乃約定先給付 6,000萬元，待建照核准後再給
    付系爭尾款。伊雖曾擔任八德公司董事兼總經理，但無召開
    董事會權利，亦無代表八德公司申請建照之權限，且建照之
    准駁為臺南市政府之權限，伊無以不正當行為阻止系爭尾款
    清償期屆至。又伊於 104年3、4月間出售塔位建地60坪與他
    人作為墓地，係因當時八德公司財務陷於困境，非故意致兩
    造約定之條件不成就。況八德公司自 105年起陸續向臺南市
    政府申請興建納骨塔建照，於 109年11月14日已完成農地變
    更使用申請，待完成環境影響評估（下稱環評）審查及通過
    水土保持計畫後，即可核准於000-00號土地設置納骨塔，無
    事實上不能核發建照之情，系爭尾款之清償期，尚未屆至等
    語，資為抗辯。
三、原審維持第一審所為上訴人敗訴之判決，駁回其上訴，無非
    以：兩造簽立系爭契約後，上訴人已轉讓八德公司之系爭股
    份與被上訴人，被上訴人給付 6,000萬元予上訴人，尚有系
    爭尾款未付。 000-00號土地為八德公司所有，面積9,230平
    方公尺，為一般農業區之殯葬用地。依土地登記謄本記載，
    ○○段00、00建號之建築基地包括000-00號土地在內。系爭
    契約第3條約定，以 000-00號土地取得臺南市政府核發興建
    建物建照事實發生之翌日起 3個月內，作為被上訴人給付系
    爭尾款債務之清償期。依殯葬管理條例第 6條第1項、第3項
    ，環境影響評估法第 6條第1項、第7條第1項、第14條第1項
    及建築法第25條第 1項前段規定，殯葬設施之設置、擴充、
    增建、改建許可，及殯葬設施建築物建照許可，係由各該主
    管機關依法定程序，循序於各該階段行政程序為審查，殯葬
    設施之設置、擴充、增建、改建之核准處分，係開發行為人
    後續申請殯葬設施建築物建照階段之基礎處分，各該主管機
    關得藉由循序漸進之行政程序，遂行整體開發行為之有效管
    制，故開發行為人須完備前階段之行政程序，始得接續依法
    取得建築主管機關核准興建殯葬設施建築物之建照。八德公
    司為股份有限公司之法人組織，有 7位董事（含董事長），
    依公司法第 202條規定，其公司業務之執行，除公司法或章
    程規定應由股東會決議之事項外，均應由董事會決議行之。
    被上訴人受讓取得系爭股份後，雖曾於 103年至104年6月間
    擔任八德公司董事兼總經理，惟000-00號土地是否申請殯葬
    設施之設置、擴充、增建、改建或興建殯葬設施建築物建照
    許可，須經董事會作成決議行之，被上訴人無從單獨作成以
    八德公司所有000-00號土地向主管機關提出申請之決定。被
    上訴人非八德公司董事長，依公司法第203條之1第1項、第3
    項規定，無召開董事會討論是否申請殯葬設施相關許可議案
    之權限，上訴人復未證明被上訴人有故意阻撓董事會召開或
    議決上開申請許可議案之情形，難認被上訴人有阻止系爭尾
    款清償期屆至之行為。再者，八德公司於 105年11月14日陸
    續檢送「八德安樂園公墓設置計畫（含骨灰骸存放設施）之
    設置許可申請書」申請擴建（下稱系爭擴建案），申請使用
    面積由原面積 8.6553公頃擴充為19.42公頃，土地使用用途
    為殯葬使用，計畫增設禮廳、靈堂、樹葬區，擴充納骨堂、
    火化場、停車場、廁所、家屬休息室及相關公共設施，已於
    109 年11月24日完成農地變更使用申請，目前進行環評程序
    中，待完成環評審查及通過水土保持計畫後，主管機關始可
    核准系爭擴建案興辦計畫，000-00號土地於系爭擴建案中將
    設置納骨堂。000-00號土地未曾因規劃為土葬區，出售部分
    土地永久使用權於他人，而有不能申辦系爭擴建案興辦計畫
    之情事。八德公司視其整體經營計畫及財務資金運用情形，
    以000-00號土地提出殯葬設施相關許可之申請；八德公司所
    興建之系爭違建，於兩造簽訂系爭契約前已存在多時，八德
    公司業將其納入系爭擴建案內，辦理該違規事項之改善事宜
    ，被上訴人就此均無作為義務存在，難認被上訴人之消極不
    作為構成不正當行為。縱被上訴人曾於系爭擴建案申請前，
    將原違規設置之靈堂改為辦公室使用，嗣於卸任總經理時予
    以拆除，亦非以不正當行為阻止八德公司取得建照。而臺南
    市政府110年9月27日函文所稱：依殯葬管理條例第6條第1項
    規定，八德公司未經主管機關核准前，不得向工務局請領建
    照等語，僅係重申八德公司因尚未取得殯葬設施擴建許可處
    分，目前不得請領建照之意旨，與被上訴人將靈堂改為辦公
    室使用之違章建築物無關。八德公司既尚未完備前階段之行
    政程序，其所為106年間、107年間建照申請案有退件等情形
    ，實屬當然之結果。000-00號土地於系爭擴建案既申請設置
    納骨堂建築物，系爭擴建案待環評審查及通過水土保持計畫
    後，主管機關將依法核准該案興辦計畫，非系爭尾款之清償
    期屆至已屬事實上不能之狀態。從而，上訴人依系爭契約第
    3 條之約定及類推適用民法第101條第1項規定，請求被上訴
    人給付系爭尾款本息，不應准許等詞，為其判斷之基礎。
四、按解釋契約，須探求當事人立約時之真意，不能拘泥於契約
    之文字，除契約文字已表示當事人真意，無須別事探求外，
    應於文義上及論理上詳為推求，並通觀契約全文，斟酌訂立
    契約當時及過去之事實、交易上之習慣等其他一切證據資料
    ，本於經驗法則及誠信原則，從契約之主要目的及經濟價值
    作全盤之觀察，以為其判斷之基礎。查系爭契約第 3條約定
    ，被上訴人應自八德公司取得臺南市政府核發000-00號土地
    興建建物之建照翌日起 3個月內給付上訴人系爭尾款，明定
    以000-00號土地興建建物核發建照事實之發生，為系爭尾款
    清償期之屆至。兩造於 102年3月1日訂立系爭契約時，尚無
    系爭擴建案存在，系爭契約復乏系爭擴建案之隻字片語，且
    八德公司所有000-00號土地本為殯葬用地，其上有光和段70
    、71建號建物（一審卷第33頁），並有原殯葬設施及系爭違
    建存在。倘訂立系爭契約當時，八德公司無以000-00號土地
    為其他殯葬設施之擴充、增建等興辦計畫存在，兩造何以能
    就系爭尾款清償期為如上之約定？兩造約定取得核發426-39
    號土地興建建物建照之真意究竟為何？此與系爭尾款清償期
    之屆至所關頗切，自有進一步調查研求之必要，並依上開解
    釋契約原則探求真意，以為判斷之基礎。次按當事人預期不
    確定事實之發生，以該事實發生時為債務之清償期者，應認
    該事實發生時或其發生已不能時，為清償期屆至之時。兩造
    簽立系爭契約後，000-00號土地有土葬區之規劃，並出售部
    分土地永久使用權於他人，且八德公司係於 105年11月14日
    申請系爭擴建案，為原審認定之事實。觀諸臺南市政府農業
    局 109年11月24日函，八德公司於系爭擴建案完成農地變更
    使用申請之土地25筆，不包括000-00號土地（一審卷第 137
    頁）。倘兩造訂立系爭契約時，八德公司就000-00號土地已
    為其他殯葬設施之擴充、增建等興辦計畫，是否因000-00號
    土地規劃為土葬區及出售部分土地使用權於他人，致使該計
    畫內殯葬設施建物不能興建，而確定不能取得核發建照，八
    德公司因而須提出系爭擴建案之申請？系爭尾款有無應視為
    清償期屆至之情形？亦非無斟酌研求之餘地。本件上開事實
    既未臻明瞭，本院無從為法律上之判斷。上訴論旨，指摘原
    判決不當，求予廢棄，非無理由。
五、據上論結，本件上訴為有理由。依民事訴訟法第477條第1項
    、第478條第2項，判決如主文。
中    華    民    國   111    年    9     月    7     日
                      最高法院民事第九庭
                          審判長法官  盧  彥  如  
                                法官  吳  麗  惠  
                                法官  翁  金  緞  
                                法官  黃  明  發  
                                法官  林  麗  玲  
本件正本證明與原本無異
                                      書  記  官
中    華    民    國   111    年    9     月    20    日